最高法院民事判決　　　　　　　　　　　　　　　九十三年度台上字第二二八一號
　 上　訴　人　乙○○
　 訴訟代理人　許明德律師
　　　　　　　 吳芝瑛律師
　　　　　　　 鄭勝智律師
　 被 上訴 人　甲○○
右當事人間請求損害賠償事件，上訴人對於中華民國九十三年六月二十八日台灣高等
法院高雄分院第二審更審判決︵九十一年度上更(一)字第三六號︶，提起上訴，本院判
決如下：
    主  文
原判決關於命上訴人給付及負擔訴訟費用部分廢棄，發回台灣高等法院高雄分院。
    理  由
本件被上訴人主張：伊於民國八十七年十二月與訴外人蔡翼同簽訂協議書︵下稱系爭
協議書︶，約定由伊出資將所有坐落高雄縣大寮鄉○○○段四○三四、四○三四之一
號二筆土地︵下稱系爭土地︶委由蔡翼同建造廠房，期間為自建築執照核准後三個月
，期滿後出租與蔡翼同使用。詎上訴人自八十八年三月十六日起，連續以貨櫃、小客
車擋住出入通道，阻撓施工，致蔡翼同於同年六月十四日終止協議。上訴人上開行為
，侵害伊對系爭土地使用之權利，伊因而受有租金及廠房造價共新台幣︵下同︶一千
餘萬元之損害，依民法第一百八十四條第一項規定，上訴人應負賠償之責等情。於第
一審起訴求為命上訴人給付一百四十萬七千四百元及加付法定遲延利息之判決。嗣於
原審擴張聲明，求為命上訴人給付九百萬元及加付法定遲延利息之判決。
上訴人則以：系爭土地伊有應有部分三分之一，僅暫時信託在被上訴人名下，伊將土
地三分之一圍住，係為維護自己權利，並非侵權行為。又被上訴人既認系爭土地為其
所有，蔡翼同自不得依民法第四百三十六條規定終止租賃契約︵指系爭協議書︶，該
約係嗣後蔡翼同給付遲延，遭被上訴人解除，被上訴人所受損害，與伊之行為無因果
關係等語，資為抗辯。
原審以：被上訴人主張之事實，業據提出系爭協議書、存證信函、工程合約書等件為
證。上訴人雖辯稱其就系爭土地有應有部分三分之一，信託登記被上訴人名義云云，
惟所提出兩造之父陳泰平出具之聲明書，及陳泰平、上訴人、訴外人陳慶鐘、陳正華
簽訂之協議書，其上並無被上訴人之簽章，至陳慶鐘、陳英喜、陳正華、林陳月之證
言，均不足以證明兩造間就系爭土地有信託關係存在，況上訴人上開抗辯縱屬實在，
僅係其有終止信託契約之權利，自不能認其就系爭土地有所有權，而得阻撓施工。又
上訴人阻撓施工行為，致蔡翼同無法占用系爭土地興建廠房，復無法依系爭協議書之
約定承租廠房，乃通知被上訴人終止協議，經被上訴人同意，雙方於八十八年六月十
四日終止協議。系爭協議書既因上訴人之侵權行為致無從履行，被上訴人因該協議履
行而可能獲得之履行利益，即可視為其所受損害及所失利益。依系爭協議書第二條記
載，廠房興建期間為自建造執照核准後三個月，於興建期間屆期後，第一年每月租金
二十萬元，第二年至第三年每月租金三十萬元，第四年每月租金三十五萬元，第五年
每月租金三十六萬七千五百元。查廠房之建築執照係於八十八年二月四日核發，依上
開協議約定，自其後三個月即八十八年五月四日起至同年六月十四日協議終止，被上
訴人受有租金損失。被上訴人自協議終止後迄八十九年八月六日上訴人搬離貨櫃，因
上訴人放置貨櫃無法使用系爭土地，亦受有相當於租金之損害。依系爭協議書約定之
租金計算被上訴人此部分所受損害為三百三十二萬元。再者，上訴人係將其因原有廠
房遭火災毀損而取得之保險理賠金六百八十三萬二千四百十五元，交蔡翼同興建廠房
，興建完成，屬被上訴人所有，故系爭協議書無法履行，被上訴人亦受有廠房利益之
損失。蔡翼同已將廠房興建工程交謝勝吉承攬，依蔡翼同、謝勝吉之證言，參以鑑定
報告書及工程合約書之記載，廠房興建已支出費用為定金八十三萬元，鋼構完成之第
一次工程款二百零七萬五千元，及建築師費四十三萬元，共三百三十三萬五千元。而
廠房已完成基礎部分，被上訴人並於其上舖設柏油，搭建鐵皮屋，以攤位出租，為兩
造所不爭，並有照片附卷可稽，足認廠房全部基礎之施工，對被上訴人有使用價值，
其價值等同原始造價，而經鑑定該部分八十八年間之造價為八十七萬二千三百零七元
。至鋼構工程部分，經鑑定機關就現場鋼材隱蔽部分之材料數量及鋼材，依申請建造
執照之設計圖為準，其餘鋼材數量以現場人工清點及丈量為準，再依一般工程估價方
式，做項目調整，並認已加工製作︵組裝︶之鋼材，剩餘價值可依資源回收再使用方
式鑑估，而認鋼材於八十九年間之剩餘價值為三十九萬六千元。則以興建廠房所支出
之費用三百三十三萬五千元扣除上開基礎及鋼構工程之剩餘價值，計算出被上訴人得
請求之廠房損失為二百零六萬六千六百九十三元。綜上所述，被上訴人依侵權行為損
害賠償法律關係，請求上訴人給付五百三十八萬六千六百九十三元及其利息，洵屬正
當，應予准許，逾此金額，為無理由。因而廢棄第一審所為被上訴人敗訴之判決，改
判命上訴人給付被上訴人五百三十八萬六千六百九十三元及其利息，並駁回被上訴人
其餘擴張之訴。
查被上訴人僅係於原審審理中被問及：﹁系爭租賃契約︵即系爭協議書︶在八十八年
六月十四日終止？﹂時，答稱：﹁同意租約是在八十八年六月十四日終止﹂︵見原審
更字卷一第一一○頁︶，並未提及系爭協議書係經其與蔡翼同協議終止，原審竟憑此
謂蔡翼同通知被上訴人終止系爭協議書，經被上訴人同意，雙方協議於八十八年六月
十四日終止，核與卷存證據資料不符，有認定事實不憑證據之違法。次查，上訴人抗
辯蔡翼同不得終止租賃契約︵指系爭協議書︶，該約係嗣後蔡翼同給付遲延，遭被上
訴人解除，被上訴人所受損害，與伊之行為無因果關係等語︵見原審更字卷一第一二
八頁︶，被上訴人亦稱：伊與蔡翼同於另案訴訟中，蔡翼同謂系爭協議係八十八年六
月十四日解除︵指終止之意︶，伊主張蔡翼同解除無理由，因蔡翼同沒有解除權，是
由伊主張解除等語︵見原審更字卷一第六五頁︶，攸關上訴人阻撓施工是否造成蔡翼
同於八十八年六月十四日終止協議而致被上訴人受有損害，原審恝置不論，尚嫌疏略
。末查，被上訴人已利用系爭廠房完成之基礎部分，搭建鐵皮屋，以攤位出租，為原
審認定之事實。果爾，被上訴人倘於八十九年八月六日上訴人將貨櫃搬離前，即已搭
建鐵皮屋，出租攤位，能否仍謂其無法使用系爭土地而得請求上訴人賠償損害，似非
無疑。原審未查明被上訴人係於何時搭建鐵皮屋出租，即認被上訴人得請求上訴人賠
償其於八十九年八月六日前無法使用系爭土地之損害，亦有可議。且系爭協議書約定
之租金係出租廠房之租金，原審以之作為計算被上訴人無法使用系爭土地損害之依據
，並有未合。上訴論旨，指摘原判決於其不利部分不當，求予廢棄，非無理由。
據上論結，本件上訴為有理由。依民事訴訟法第四百七十七條第一項、第四百七十八
條第二項，判決如主文。
中　　　華　　　民　　　國　　九十三　　年　　 十一 　　月　　　四　　　日
                              最高法院民事第二庭
                                  審判長法官  蕭　亨　國
                                        法官  楊　鼎　章
                                        法官  陳　淑　敏
                                        法官  陳　重　瑜
                                        法官  顏　南　全
      右正本證明與原本無異
                                              書  記  官
中　　　華　　　民　　　國　　九十三　　年　　 十一 　　月　　二十三　　日
                                                                        Ｔ
